【裁判字號】    88,簡上,490
【裁判日期】    900302
【裁判案由】    確認本票債權不存在
【裁判全文】
臺灣臺北地方法院民事判決  八十八年度簡上字第四九○號
    上  訴  人  甲○○
    訴訟代理人  林長泉律師
    被  上訴人  呂素芳  住台北市○○○路○段三十八之一號十二樓
    訴訟代理人  乙○○  住台北市○○路二六三號三樓
右當事人間請求確認本票債權不存在事件，上訴人對於中華民國八十八年六月二十二
日本院台北簡易庭八十八年度北簡字第四七二三號第一審判決提起上訴，本院判決如
左：
    主    文
上訴駁回。
第二審訴訟費用由上訴人負擔。
    事    實
一、上訴人方面：
  （一）聲明：
        １．原判決關於確認上訴人就其所持有如附表編號一所示之本票，暨附表編
            號三之本票逾新台幣六十萬元部分，對原告之本票債權不存在部分廢棄
            。
        ２．右廢棄部分，被上訴人在第一審之訴駁回。
  （二）陳述：除與原審判決書所載者相同茲予引用外，補稱：
        １．被上訴人就一百萬元借款部分，抗辯只收到其中六十萬元，實不足採信
          。蓋若被上訴人僅借得六十萬元，何以被上訴人及訴外人呂苡甄願簽發面
          額為一百萬元支之支票及本票供擔保，且被上訴人未向上訴人要求歸還面
          額一百萬元之本票，而將之更換為六十萬元之本票，此均有可疑。又依被
          上訴人於原審自認係以訴外人呂苡甄之支票支付月息二分之利息，參酌呂
          苡甄所開立，到期日為八十五年九月二十九日、面額二萬元之支票，依其
          日期記載可知係支付八十五年八月二十九日一百萬元之一個月利息二萬元
          。復依舉證責任分配之法則，主張變態事實者應負舉證責任，被上訴人交
          付一百萬元之本票及支票，既係用以擔保借款債務之履行，衡情當係於收
          受借款後簽發，雖者本票之簽發不足以直接證明借款已交付之事實，然被
          上訴人自認收受六十萬元借款，此為變態事實，就未收受四十萬元部分，
          自應由被上訴人舉證證明。
        ２．就附表編號一五十萬元部分，上訴人係於八十五年四月十五日經被上訴
          人指定匯入訴外人呂苡甄之合庫松興支庫戶頭，被上訴人亦係以呂苡甄之
          支票支付利息，該票到期日為八十五年六月十五日，顯係支付八十五年五
          月十五日五十萬元借款一個月之利息一萬元，且呂苡甄曾支付八月至十一
          月之利息各一萬元，其後即未再支付，據此足見上訴人確有交付五十萬元
          予被上訴人，原審認定「票據金額未見完全按月給付之連續性」，實難令
          上訴人甘服。
  （三）證據：援用原審之立證方法外，提出託收票據明細表、匯款單各一份（均影
        本）為證。
二、被上訴人方面：
  （一）聲明：駁回上訴。
  （二）陳述：除與原審判決書所載者相同茲予引用外，補稱：
        １．被上訴人與上訴人為好友關係，故被上訴人信賴上訴人，先開立面額為
            一百萬元本票作為借款擔保，然上訴人僅匯款六十萬元予被上訴人，亦
            未將面額一百萬元之本票銷毀。
        ２．訴外人呂苡甄素與上訴人有資金往來關係，附表一所示五十萬元面額本
            票雖由被上訴人先行開立本票，然此筆借款係由呂苡甄取走，被上訴人
            並未取得。
  （三）證據：援用原審之立證方法。
三、本院依職權函詢台北市票據交換所查明訴外人呂苡甄之甲存支票帳戶（帳號：０
    四八三四０號）之票據往來記錄及合作金庫松興支庫查明訴外人呂苡甄甲存帳戶
    （帳號：０四八三四０號）、活期儲蓄存款帳戶（帳號：0000000000
    000）於八十五年四月份之所有資金往來明細、所有存提款明細。
    理    由
一、程序方面：
    本件被上訴人，未於言詞辯論期日到場，核無民事訴訟法第三百八十六條各款所
    列情形，爰依上訴人之聲請，由其一造辯論而為判決。
二、得心證之理由：
（一）被上訴人起訴主張：被上訴人簽發如附表之本票（以下稱系爭本票）三紙向上
      訴人借款後，另以訴外人呂苡甄簽發之支票，經被上訴人背書後交付上訴人收
      執，並由呂苡甄按月依支票金額給付金額，上訴人不應再以本票為據請求被上
      訴人清償；又上訴人於收受附表編號二、三之本票後，各交付借款四十萬元及
      六十萬元，其餘附表編號一面額五十萬元之本票及編號三面額一百萬元本票中
      之四十萬元，合計共九十萬元之借款亦未交付，訴請判決上訴人就其所持有如
      附表所示之本票三紙，對被上訴人之本票債權不存在（原判決駁回被上訴人其
      餘之訴之部分，未據被上訴人上訴而確定）。上訴人則以：呂苡甄簽發之支票
      ，係用以做附表所示本票之擔保，而非代替票款之支付，且呂苡甄曾交付以八
      十五年五月二十九日及同年六月十五日為發票日，面額各八千元及一萬元之利
      息支票，對照被上訴人於八十五年四月十五日及同年四月二十九日簽發之本票
      ，可知其為該本票借款之利息票，參以上訴人託收票據明細表中八十五年六月
      十五日及九月二十九日面額為一萬元、二萬元之支票，亦可證其為同年五月十
      五日及八月二十九日借款各五十萬元及一百萬元之利息，是若謂上訴人未交付
      前開借款，被上訴人又豈有給付利息之理？再者，被上訴人就附表編號三之本
      票部分，若僅借得六十萬元，何以同意交付面額一百萬元之呂苡甄支票作為擔
      保，且未要求上訴人歸還本票更改金額等語，資為抗辯。
（二）按當事人主張有利於己之事實者，就其事實有舉證責任，民事訴訟法第二百七
      十七條定有明文；又票據為無因證券，票據債權人就其取得票據之原因，固不
      負證明之責任，惟被上訴人既主張系爭本票係伊向上訴人借款所簽發支付，並
      為上訴人所不爭執，而消費借貸，因金錢或其他替代物之支付，始生效力，是
      被上訴人主張伊未收受借款時，就借款交付之事實，自應由上訴人負舉證責任
      ：
      １．附表編號一之五十萬元部分：上訴人雖提出五十萬元之匯款記錄及以其曾
          收受呂苡甄所簽發支票，主張確已如數交付借款，惟查上訴人與呂苡甄間
          另有資金往來關係，為上訴人所自承，呂苡甄所簽發之支票，即難以其面
          額相當於利息，遽認為係給付該筆五十萬元借款之利息。且該五十萬元款
          項係匯入呂苡甄之帳戶，而非被上訴人之帳戶，上訴人復未能舉證證明係
          被上訴人所指定匯入，其辯稱業已如數交付云云，委無足取。
      ２．附表編號三之四十萬元部分：依上開舉證責任分配法則，此部分借款交付
          之事實，既為被上訴人所否認，仍應由上訴人負舉證責任，上訴人就此未
          能提出任何證明，且上訴人與呂苡甄另有資金往來關係已如前述，則上訴
          人猶執呂苡甄所開立票據為被上訴人交付借款利息之證明，即不可採。
三、綜上所述，上訴人就交付附表編號一之五十萬元、編號三之四十萬元部分，既均
    無法舉證證明，從而，原審判決因而為確認上訴人就其所持有如附表編號一所示
    之本票，暨編號三之本票逾新台幣六十萬元部分，對被上訴人之本票債權不存在
    ，並駁回被上訴人其餘之訴之判決，即無不合，上訴意旨猶指摘原判決不當，求
    予廢棄改判，為無理由，應予駁回。
四、本件事證已明，兩造其餘攻防方法，尚與本判決之結果無影響，乃不一一論列，
    附敘明之。
五、據上論結，本件上訴為無理由，依民事訴訟法第四百三十六條之一第三項、第四
    百四十九條第一項、第七十八條、第三百八十五條第一項前段、第四百六十三條
    ，判決如主文。
中      華      民      國      九十      年      三      月     二     日
                               民事第三庭審判長    法   官  楊絮雲
                                                   法   官  翁昭蓉
                                                   法   官  張明輝
不得上訴
中      華      民      國      九十      年      三      月     二     日
                                                   書記官   王苑琛
附表
編號    發票人  面額（新台幣）  發票日          到期日          備註
編號一  呂素芳  五十萬元        85.04.15        85.07.15        被上訴人主張
                                                                未取得借款
編號二  呂素芳  四十萬元        85.04.29        85.06.29
編號三  呂素芳  一百萬元        85.08.29        86.02.29        被上訴人主張
                                                                僅取得借款六
                                                                十萬元


司法院資訊處製作；財團法人民間司法改革基金會備份。
